臺灣高雄地方法院民事判決
110年度訴字第850號
原      告  台新國際商業銀行股份有限公司

法定代理人  尚瑞強  
訴訟代理人  謝智翔  
            蘇炳璁  
            沈君祥  
被      告  葛豐慶  

            葛長智  
上  一  人
訴訟代理人  吳佶諭律師
被      告  葛長源    籍設高雄市○○區○○○路0000巷0號                          00樓之0
            葛梅香  
            葛岱琴  
            葛美玲    住○○市○○區○○○街000○00號00                          樓之0
上列當事人間請求撤銷遺產分割登記事件，本院於中華民國111
年9月27日言詞辯論終結，判決如下：
    主      文
被告就被繼承人葛松山所遺如附表所示之遺產所為遺產分割協議
之債權行為，及就附表編號1至編號3所示遺產於民國110年3月11
日所為分割繼承登記之物權行為，均應予撤銷。
被告葛長智應將附表編號1至編號3所示之遺產，原因發生日期民
國109年10月8日，登記日期民國110年3月11日之分割繼承登記予
以塗銷。
訴訟費用由被告連帶負擔。
    事實及理由
一、本件被告葛豐慶、葛長源、葛梅香、葛岱琴、葛美玲均經合
    法送達，未於言詞辯論期日到場，經核無民事訴訟法第386 
    條所列各款情形，爰依原告之聲請，由其一造辯論而為判決
    。
二、原告主張：被告葛豐慶前向原告申請現金卡及信用卡使用，
    後未依約繳款，截至民國110 年3 月30日止，尚積欠原告債
    務新臺幣（下同）575,876 元及其利息未為清償，並經原告
    取得本院102年度司促字第56699號支付命令暨其確定證明書
    在案。訴外人葛松山於109年10月8日死亡，遺有如附表所示
    遺產（以下合稱系爭遺產，附表編號1至3所示土地及建物以
    下合稱系爭房地），被告葛豐慶、葛長智、葛長源、葛梅香
    、葛岱琴、葛美玲為葛松山之繼承人，葛豐慶唯恐繼承系爭
    遺產後將遭原告追索，遂與其餘被告達成遺產分割合意，約
    定由被告葛長智單獨繼承系爭遺產，並辦理分割繼承登記。
    惟系爭遺產本應被告共同繼承而為公同共有，葛豐慶既未向
    法院聲明拋棄繼承，且無其他財產可供清償債務，其放棄登
    記系爭房地之共有人，等同將繼承之應繼分無償讓與葛長智
    ，有害於原告債權之受償。爰依民法第244條第1項、第4項
    規定，提起本件訴訟等語。並聲明：㈠被告就系爭遺產所為
    之遺產分割協議債權行為，及就系爭房地所為之分割繼承登
    記物權行為，應予撤銷；㈡被告葛長智應就系爭房地原因發
    生日期109年10月8日、登記日期110年3月11日之分割繼承登
    記予以塗銷。
三、被告則以：
  ㈠被告葛長智：被告就系爭遺產所為之分割協議，係基於繼承
    人身分關係，就系爭遺產互為協議後再行分配，此為多數繼
    承人之共同行為，並非單一繼承人之無償行為，原告應不得
    對被告間基於身分關係所為遺產分割協議，行使撤銷權。又
    原告與葛豐慶間成立消費借貸契約時，所評估者為被告葛豐
    慶之個人資力，就葛豐慶對系爭遺產之公同共有權利，本不
    在民法第244 條擬為保護之債務人清償力範圍內，而葛松山
    之繼承人中，除葛豐慶外，葛長源、葛梅香、葛岱琴、葛美
    玲亦未取得系爭房地，難認被告間遺產分割協議係為逃避葛
    豐慶受原告追索債務而為。實則，因伊多來年單獨照顧葛松
    山，長期負擔葛松山之照護與醫療費用，葛松山死亡後之喪
    葬費用亦係由伊單獨負擔，其餘被告因此對伊負有不當得利
    債務，被告考量上情乃協議由伊單獨繼承系爭遺產，作為清
    償上開不當得利債務之對價，故伊單獨繼承系爭遺產具有對
    價性，非屬無償行為。原告依民法第244條第1項規定請求撤
    銷系爭遺產之分割協議及分割繼承登記之物權行為，為無理
    由等語置辯。並聲明：原告之訴駁回。
  ㈡其餘被告未於言詞辯論期日到場，亦未提出書狀作何聲明或
    陳述。
四、本院之判斷：
　㈠系爭分割協議之債權行為及分割繼承登記之物權行為，得否
    為民法第244條第1項規定撤銷權之標的？
　1.按繼承權之拋棄，係指繼承人於法定期間否認繼承對其發生
    效力之意思表示，即消滅繼承效力之單獨行為。而拋棄因繼
    承所取得之財產，係於繼承開始後，未於法定期間拋棄繼承
    權，嗣就其已繼承取得之財產予以拋棄，與拋棄繼承權之性
    質迥然有別。又繼承權之拋棄，固不許債權人依民法第244
    條第1項規定撤銷之。惟如拋棄因繼承所取得之財產，而將
    繼承所得財產之公同共有權，與他繼承人為不利於己之分割
    協議，倘因而害及債權者，債權人自得依民法第244條第1項
    行使撤銷權（最高法院106年度台上字第1650號判決、107年
    度台上字第453號裁定參照）。繼承權固為具有人格法益之
    一身專屬權利，惟於繼承人未拋棄繼承，本於繼承與其他繼
    承人對於遺產全部為公同共有時，該公同共有權已失其人格
    法益性質，而為財產上之權利。從而，繼承人間之遺產分割
    協議及分割繼承登記，係公同共有人間就公同共有物所為之
    處分行為，倘全部遺產協議分割歸由其他繼承人取得，對未
    分割取得遺產之該繼承人而言，形式上係無償行為，若害及
    債權人之債權實現，債權人應得提起民法第244條第1項規定
    之撤銷訴訟。
　2.被告之被繼承人葛松山於109年10月8日死亡，遺有系爭遺產
    ，葛豐慶、葛長智、葛長源、葛梅香、葛岱琴、葛美玲為葛
    松山之繼承人，均未聲明拋棄繼承，被告六人嗣就系爭遺產
    達成遺產分割協議，約定系爭遺產均由葛長智單獨繼承（下
    稱系爭分割協議），並於110年3月11日就系爭房地辦妥分割
    繼承登記乙節，有繼承系統表、遺產分割協議書、財政部高
    雄國稅局遺產稅免稅證明書、葛松山之除戶謄本、被告之戶
    籍謄本、分割繼承登記申請書及系爭房地之公務用謄本可稽
    （見審訴卷第71-105頁），並為原告及葛長智所不爭執（見
    本院卷第149頁），堪信為真。足認葛豐慶於葛松山死亡時
    ，即與及其他被告就系爭遺產取得公同共有權利，依上開說
    明，該公同共有權已失其人格法益之性質，屬財產上之權利
    ，嗣被告六人就系爭遺產所為系爭分割協議之債權行為，及
    就系爭房地所為分割繼承登記之物權行為，乃全體繼承人對
    公同共有物所為之財產處分行為，如有害及原告之債權，原
    告自得依民法第244條第1項規定訴請撤銷。是被告葛長智抗
    辯系爭分割協議非民法第244條第1項規定撤銷權之標的，委
    無可採。
　㈡原告依民法第244條第1項訴請撤銷系爭分割協議之債權行為
    及系爭房地分割繼承登記之物權行為，有無理由？
　1.按債務人所為之無償行為，有害及債權者，債權人得聲請法
    院撤銷之。債權人依第1 項之規定聲請法院撤銷時，得並聲
    請命受益人或轉得人回復原狀。前條撤銷權，自債權人知有
    撤銷原因時起，一年間不行使，或自行為時起，經過十年而
    消滅。民法第244 條第1 項、第4 項及第245 條分別定有明
    文。所謂無償行為，係指無對價之對待給付之行為。民法第
    244條第1、2項所稱之無償或有償行為，即係以債務人與第
    三人間之行為有無互為對價關係之給付為其區別標準（最高
    法院110年度台上字第1586號、108年度台上字第2330號、10
    1年度台上字第498號民事判決意旨參照）。又債權人主張依
    上開規定撤銷債務人與第三人間之無償行為，依民事訴訟法
    第277條本文規定，自應就所撤銷之債務人與第三人間之行
    為，確屬無償行為，且有害其債權，負舉證責任。
　2.經查：
　⑴被告於110年3月11日辦妥分割繼承登記後，原告旋於110年4
    月1日起訴請求撤銷被告六人所為系爭分割協議之債權及物
    權行為，有起訴狀所蓋本院收狀章可證（見審訴卷第9頁）
    ，是原告起訴未逾民法第245條所定一年除斥期間，應堪認
    定。
　⑵葛豐慶前向原告申請現金卡及信用卡使用，後未依約繳款，
    截至110 年3 月30日止，尚積欠原告本金575,876 元及其利
    息未為清償，並經原告取得本院102 年度司促字第56699 號
    支付命令暨其確定證明書，有該支付命令及確定證明書為憑
    （見審訴卷第13-16頁），足認原告係葛豐慶之債權人，且
    債權於系爭分割協議成立之前即已存在。系爭遺產既應由被
    告共同繼承，葛豐慶即得按應繼分取得公同共有，然被告六
    人協議將系爭遺產全部分歸予葛長智，並將系爭房地由葛長
    智辦畢分割繼承登記，足認系爭分割協議確有將葛慶豐因繼
    承取得系爭遺產公同共有之權利，讓與葛長智之情事。而葛
    豐慶名下僅有90年及94年出廠之汽車各1輛，有原告提出之
    財產調件明細表可稽（見本院卷第185頁），因車輛老舊，
    市價低廉，衡情應不足清償其積欠原告之上開債務，堪信被
    告六人達成系爭分割協議後，葛豐慶已無資力清償積欠原告
    之債務。
　⑶原告主張被告六人達成之系爭分割協議及分割繼承登記之物
    權行為係屬無償行為，為被告葛長智所否認並以前詞置辯，
    依民事訴訟法第56條第1款規定，效力及於全體被告，揆諸
    前揭規定及說明，自應由原告就系爭分割協議屬無償行為之
    利己事實負舉證責任。而觀諸被告六人簽立之遺產分割協議
    書所載內容，僅記載被告六人協議一致同意採行將系爭遺產
    由葛長智單獨繼承之方式分割遺產，並無葛長智免除葛豐慶
    債務等相關文字之記載（見審訴卷第76頁），是自遺產分割
    協議書所載之契約文字以觀，葛豐慶將系爭遺產之公同共有
    權利讓與葛長智之同時，並未取得相對應之對價或對待給付
    ，是原告主張系爭分割協議係屬無償行為，尚非無據。
　⑷被告固抗辯被告六人係因其長期獨自負擔扶養、照顧葛松山
    之費用，對其負有不當得利債務，而將系爭遺產之應繼分讓
    與葛長智，作為清償其等積欠不當得利債務之對價，非屬無
    償行為等語，並提出醫療費用及喪葬費用收據為證（見審訴
    卷第121-137、139頁）。而依證人洪盡證稱：伊是林忠山地
    政士事務所的助理，葛長智是伊姊夫，本件分割繼承登記係
    葛長智找伊承辦，繼承人洽談遺產分割協議的過程伊不在場
    ，伊去葛長智家裡拿資料時應該已經談妥，葛岱琴、葛梅香
    、葛豐慶當時也一起到葛長智家裡拿資料給伊，他們說長期
    以來都是葛長智在照顧父母，同意把不動產及現金給葛長智
    ，葛豐慶當時沒有提到有無欠葛長智債務等語（見本院卷第
    295-296頁），佐以被告葛長智提出之葛松山醫療費用及喪
    葬費用收據，固堪信葛松山生前長期由葛長智照顧及支付相
    關扶養、照顧費用，被告葛豐慶、葛長源、葛梅香、葛岱琴
    及葛美玲因此同意由葛長智單獨繼承系爭遺產。惟葛豐慶、
    葛長源、葛梅香、葛岱琴及葛美玲因葛長智長期照顧葛松山
    ，而同意系爭遺產單獨分歸葛長智所有，究係基於愧疚之補
    償心態，抑或被告六人間確有作為不當得利債務清償對價之
    合意，依上開證人之證述仍未可知；此外，被告針對該清償
    對價之合意存在，復未提出其他舉證以推翻原告之前揭舉證
    ，依舉證責任分配原則，即應認系爭分割協議屬無償行為。
　3.基此，葛豐慶將繼承取得系爭遺產之公同共有權利無償讓與
    葛長智，顯減少葛豐慶之積極財產，且害及原告之債權實現
    ，故原告依民法第244 條第1 項、第4 項規定，請求撤銷被
    告六人間就系爭遺產所為系爭分割協議之債權行為，及系爭
    房地之分割繼承登記之物權行為，暨請求葛長智將系爭房地
    之分割繼承登記予以塗銷，為有理由。
五、綜上所述，原告依民法第244條第1項、第4項規定，請求請
    求㈠撤銷被告六人就系爭遺產所為遺產分割協議之債權行為
    ，及分割繼承登記之物權行為；㈡葛長智應將系爭房地於110
    年3月11日所為之分割繼承登記予以塗銷，均有理由，應予
    准許。
六、本件事證已臻明確，兩造其餘主張及舉證，核與本件判決結
    果無影響，爰不再予逐一論駁，併此敘明。
七、據上論結，原告之訴為有理由，依民事訴訟法第78條，判決
    如主文。
中　　華　　民　　國　　111 　年　　10　　月　　14　　日
                  民事第四庭  法　官　徐彩芳
以上正本係照原本作成。
如對本判決上訴，須於判決送達後20日內向本院提出上訴狀。如
委任律師提起上訴者，應一併繳納上訴審裁判費。
中　　華　　民　　國　　111 　年　　10　　月　　14　　日
                              書記官  吳綵蓁
附表：
編號 財產種類 財產明細 權利範圍   １ 土地 高雄市○○區○○段000地號 10816分之28   ２ 土地 高雄市○○區○○段00000地號 10816分之28   ３ 建物 高雄市○○區○○段0000○號（建物門牌：九如四路1991巷9號10樓之3） 全部   ４ 存款 臺灣銀行左營分行367,000元